【裁判字號】    94,交上易,208
【裁判日期】    950316
【裁判案由】    過失致死等
【裁判全文】
臺灣高等法院刑事判決               94年度交上易字第208號
上  訴  人  臺灣臺北地方法院檢察署檢察官
被      告  丁○○
被      告  甲○○
                      號
上列上訴人因過失致死等案件，不服臺灣臺北地方法院94年度交
易字第93號，中華民國94年7月7日第一審判決（起訴案號：臺灣
臺北地方法院檢察署93年度偵字第12125號、第16274號、第2026
5號）及追加起訴（94年度蒞追字第2號），提起上訴，本院判決
如下：
    主  文
原判決關於甲○○部分撤銷。
甲○○因過失致人於死，處有期徒刑陸月，如易科罰金以參佰元
折算壹日。
其他上訴駁回。
    事  實
一、丁○○曾於民國（下同）90年7月間因違反毒品危害防制條
    例案件，經原審法院判處有期徒刑10月確定，於91年10 月
    21日執行完畢。其為智慮健全之成年人，明知未領取駕駛執
    照前，不得駕駛汽車；又持有學習駕駛證之人，應於規定時
    間且在經許可之學習駕駛道路，並應由領有駕駛執照之人在
    旁指導，始得在駕駛學習場外駕車，詎其不顧上揭規定，為
    接送友人辦事，竟於93年6月10日下午10時20分許，駕駛吳
    宜和所有由甲○○所管領之車牌號碼5H-4263號自用小客車
    ，沿臺北市○○區○○路277巷由西往東方向行駛，行經同
    市○○路237巷10弄無號誌路口時，應注意減速慢行，作隨
    時停車之準備，而依當時情形，為乾燥柏油路面無缺陷，又
    無障礙物，視距良好，並無不能注意之情事，卻疏未減速行
    駛，作隨時停車之準備，適遇丙○○所騎乘車號GRK-168號
    重型機車搭載陳貞宇，由臺北市○○路237巷10弄北往南向
    行駛，左方車未讓右方車，正駛近路口，丁○○為避免撞及
    丙○○所騎乘之重型機車，原欲踩剎車減速，惟因未取得合
    格駕駛執照車輛操作技術不熟練，竟誤踩油門，使所駕上揭
    車輛失控快速衝撞丙○○所騎乘上揭重型機車右側車身，致
    丙○○受有右膝、右踝、左手肘、右手肘等全身多處擦傷，
    而搭載之陳貞宇受有頭部外傷、顱內出血及急性硬腦膜下出
    血，嗣陳貞宇經送國立臺灣大學醫學院附設醫院（下稱臺大
    醫院）於同年6月15日下午1時44分許不治死亡。丁○○於警
    員到場處理時，自動表明為肇事者，自首而接受裁判。
二、甲○○為實際管領車牌號碼5H-4263號自用小客車之人，明
    知被告丁○○並未取得駕駛執照，且罹有小兒麻痺症，無法
    正常駕駛車輛，竟不顧行車安全，將車輛交由丁○○駕駛，
    復未注意督導，致丁○○於93年6月10日下午10時20分許，
    駕駛其所管領之前揭自用小客車，致發生前揭交通事故，造
    成丙○○受有前揭傷害及陳貞宇死亡之結果。
三、案經被害人陳貞宇之父乙○○、丙○○訴由臺北市政府警察
    局萬華分局移送臺灣臺北地方法院檢察署檢察官及該署檢察
    官報相驗自動檢舉偵查起訴及追加起訴。
    理  由
甲、有罪部分：
壹、丁○○過失致人於死部分：
一、訊據被告丁○○對於上揭過失致死犯行坦承不諱（見本院卷
    第71至72頁），核與告訴人丙○○於警詢（偵16274號卷第2
    、75至76頁）、偵查（見偵16274號卷第153至154頁）及原
    審審理時（原審卷第60至61頁）指訴之情節大致相符，且有
    臺北市○○○○○道路交通事故現場圖（偵16274號卷第92
    頁）、談話紀錄表、調查報告表、道路交通事故補充資料表
    （偵16274號卷第94至101頁）、交通大隊交通事故分析研判
    表（偵16274號卷第5頁）、現場及車損照片38幀（偵16274
    號卷第11、102至120頁）、車籍作業系統查詢認可資料（偵
    16274號卷第121至122頁）、臺北市車輛行車事故委員會93
    年10月6日北鑑審字第09330308100號函及所附之鑑定意見書
    （偵16274號卷第139至142頁）、臺北市政府交通局93年12
    月16日北市交五字第09335292200號函及所附覆議鑑定意見
    書各1份（偵12125號卷第51至54頁）可稽。又告訴人丙○○
    因被告丁○○上揭犯行受有右膝、右踝、左手肘、右手肘等
    全身多處擦傷，而搭載之陳貞宇頭部外傷、顱內出血及急性
    硬腦膜下出血，經送臺大醫院於93年6月15 日下午1時44分
    許不治死亡等事實，亦有臺大醫院診斷證明書2紙（偵16274
    號卷第6至7頁）、出院病歷摘要（偵16274 號卷第12至67頁
    ）及臺灣臺北地方法院檢察署驗斷書、同署相驗屍體證明書
    、相驗勘驗筆錄（相卷第29、32、34至38頁）可佐。被告丁○○明知渠並未取得駕照，駕駛技術不嫻熟，且本身罹有小
    兒麻痺，右腳嚴重萎縮，無法正常操作一般之自小客車，而
    本件車禍肇事時，為乾燥柏油路面無缺陷，又無障礙物，視
    距良好等情形，有上開道路交通事故調查報告表各項記載足
    供參考，依當時情形應無不能注意之情事，被告丁○○竟疏
    未注意，因未取得合格駕駛執照車輛操作技術不熟練，竟誤
    踩油門，使所駕上揭車輛失控快速衝撞被害人所騎乘之重型
    機車，致告訴人丙○○猝不及防遭撞及受有上揭傷害，被害
    人陳貞宇殞命，被告丁○○就本件車禍之發生確有過失甚明
    ，而本件經送臺北市車輛行車事故委員會、鑑定覆議委員會
    鑑定結果，認為被告駕駛上揭自用小客車操作失當為肇事主
    因，有上揭委員會93年10月6日北鑑審字第09330308100號函
    及所附鑑定意見書、鑑定覆議委員會93年12月16日北市交五
    字第09335292200號函及所附覆議鑑定意見書各1紙在卷可稽
    （偵16274號卷第139至142頁，偵12125號卷第51至54頁）。
    且被告丁○○上開過失行為與告訴人丙○○受傷、被害人陳
    貞宇之死亡間復有相當因果關係，亦可認定。綜上所述，足
    認被告丁○○上揭自白與事實相符。本件事證明確，被告丁○○過失致人於死、傷犯行已堪認定，自應依法論科。
二、核被告丁○○所為係犯刑法第276條第1項之過失致死罪、第
    284條第1項過失傷害罪。被告丁○○以一行為觸犯過失致人
    於死罪、過失傷害罪二罪名，為想像競合犯，應從一重論以
    過失致人於死罪。被告丁○○曾於90年7月間因違反毒品危
    害防制條例案件，經原審法院判處有期徒刑10月確定，於91
    年10月21日執行完畢，有本院被告全國前案紀錄表在卷可按
    ，其於刑之執行完畢後5年內再犯本件有期徒刑以上之罪，
    係屬累犯，應依刑法第47條規定加重其刑。被告丁○○於警
    員到場處理時，自動表明為肇事者，自首接受裁判，此有卷
    附臺北市政府警察局交通事故肇事人自首情形紀錄表足按，
    應依刑法第62條前段規定減輕其刑，並先加後減。原判決依
    據刑法第276條第1項、第284條第1項前段規定，審酌被告丁○○明知未取得駕駛執照，不得駕駛車輛，竟駕駛並因操作
    技術不當而肇事，致造成被害人或死或傷，損害非輕，被告
    丁○○之品行、智識程度及犯罪後未對被害人所受之損害為
    補償行為等一切情狀，論處被告丁○○因過失致人於死罪，
    累犯，量處有期徒刑7月。此部分本院核其認事用法均無不
    合，判處被告前開罪刑，要無違誤，且量刑輕重本屬法院職
    權之行使，原審量刑時已審酌刑法第57條所列各款科刑應審
    酌事項，而原判決所處之刑復無失出入情形，檢察官循告訴
    人請求就原審業已依職權斟酌量刑事項重為爭執，求為更重
    量刑，核無理由，應予駁回。
貳、被告甲○○過失致人於死部分：
一、訊據被告甲○○堅詞否認有何過失致人於死犯行，辯稱：被
    告丁○○在肇事當時，所駕駛伊管領之上揭自用小客車，係
    被告丁○○未經伊同意即自行取用車鑰匙駕車外出，亦不知
    丁○○並未取得駕駛執照，伊無過失等語。惟查：
(一)被告甲○○確然知悉被告丁○○無駕駛執照一節，除據被告
    丁○○於分離程序中結證：「我跟甲○○借車的時候說我沒
    有駕照」等語屬實外（見原審卷第70頁），被告甲○○於原
    審經公訴人隔離詢問時亦自承：被告丁○○有向伊表示有學
    習駕照，知道被告丁○○參加駕訓班，表示丁○○並沒有駕
    照，肇事車輛即車牌號碼5H-4263號自小客車係由伊保管等
    情在卷（見原審卷第66頁背面至67頁）。被告丁○○無駕駛
    執照一節，為被告甲○○所知悉。另被告丁○○雖附和被告
    甲○○之辯詞證稱：肇事當時其所駕上述車輛，並非向甲○○借用，而係自行拿取鑰匙開走的云云（見原審卷第71頁，
    本院卷第69頁）。依被告未質疑且為證明事實所需之警詢，
    可視為同意作為證據，而有證據能力（刑事訴訟法第159條
    之2、第159條之5），稽之被告丁○○於警詢已坦認上述肇
    事車輛，「係向被告甲○○所商借，甲○○知道我只有汽車
    學習駕照，因為我有告訴他」之事實（見偵16274號卷第74
    頁），被告丁○○亦不否認該警詢筆錄確係依其供述記載之
    情（見原審卷第72頁反面），則衡諸被告丁○○於警詢時較
    少衡量利害關係，較不易受他人影響、不易編織之情形下，
    其警詢時所言自較為可採。況被告丁○○於原審經以分離程
    序與被告甲○○隔離詰問之結果，其2人對於彼此間見過幾
    次面？上述車輛借過被告丁○○幾次？或上述車輛鑰匙交付
    過丁○○幾次？93年3月間被告丁○○向被告甲○○借用上
    述車輛作何用？放置上述車輛鑰匙之鑰匙圈上有幾支鑰匙？
    該串鑰匙放置在公事包何處？肇事當日被告丁○○自行取走
    上述車輛鑰匙係取走1串或僅單獨1支？當時被告甲○○係在
    何人家中打牌？被告丁○○駕駛過上述車輛幾次？被告丁○○是否有向被告甲○○表示要參加路考？諸情，供詞嚴重矛
    盾、前後不一（見原審卷第62至75頁），且被告甲○○既自
    承案發當日系爭車輛之鑰匙係在其實力控制之下，豈可能任
    由被告丁○○取走？如何知悉被告甲○○未隨身攜帶皮包？
    如何知悉皮包放置之位置？如何知悉皮包內即有系爭車輛之
    鑰匙？又如何知悉車輛停放之位置？足見被告甲○○為推諉
    罪責避重就輕，被告丁○○為迴護被告甲○○亦曲予附和。
    肇事當天被告丁○○所駕上述車輛確為被告甲○○所出借並
    交付鑰匙予被告丁○○，被告甲○○且明知被告丁○○無駕
    駛執照之情無訛，被告2人之主張實係臨訟勾串、意圖卸責
    之詞，委無足採。
(二)又查，被告丁○○於原審審理中經分離程序時證稱：其自93
    年3、4月間向被告甲○○借車，有時1星期，有時超過1星期
    ，該車停放在臺北市○○路152巷處，由伊不時發動或移動
    位置，期間曾在開車外出後1次在臺北市○○區○○街、1次
    在臺北縣新莊因違規停車被拖吊，借車期間有過刮痕，甲○○並因此曾將車收回，且甲○○告知借車期間有超速罰單等
    語（見原審卷第69頁背面至75頁），且被告甲○○於原審準
    備程序時亦供稱：上述車輛借予被告丁○○駕駛期間有與他
    車擦撞之損壞情形，並有超速違規罰單未繳之情（見原審卷
    第31頁背面），足認被告甲○○對於將「車借予被告丁○○
    ，丁○○不能安全、合理的使用該車」乙事，應早有認識，
    而本件被告丁○○為避免撞及丙○○所騎乘之重型機車，原
    欲踩剎車減速，惟因未取得合格駕駛執照車輛操作技術不熟
    練，竟誤踩油門等情，已如前述，則被告甲○○明知被告丁○○無照駕駛，且罹有小兒麻痺無法適當駕駛一般車輛，卻
    仍將車輛出借予無駕駛執照之被告丁○○，致被告丁○○操
    作失當，誤踩油門，而發生本件車禍，被告甲○○即不能謂
    無違反注意義務，而應認有過失，即此過失行為與本件過失
    致死及過失傷害結果之發生，亦足認有相當因果關係。
(三)綜上所述，本件事證明確，被告甲○○過失犯行已堪認定，
    自應依法論科。
二、核被告甲○○所為，係犯刑法第276條第1項之過失致死罪、
    第284條第1項過失傷害罪。被告甲○○以丁○○之一行為觸
    犯過失致人於死罪、過失傷害罪二罪名，為想像競合犯，應
    從一重論以過失致人於死罪。又「2人以上因共同之過失發
    生犯罪者，應各科以過失罪之刑，不適用刑法第28條條文，
    其判決主文毋庸為共同過失之宣示。」（司法院30院字第
    2383號解釋）、「刑法第28條之共同正犯，以2人以上實施
    犯罪行為，有共同故意為要件，若2人以上同有過失行為，
    縱於其行為皆應負責，亦無適用該條之餘地。」（最高法院
    44年台上字第242號判例參照），是被告甲○○與被告丁○○雖同有過失，對於被害人陳貞宇之死亡結果均應負責，仍
    無從論以共同正犯。被告甲○○借車予丁○○，而被告丁○○又操作失當，誤踩油門，致發生本件車禍，與被告丁○○
    同有一行為觸犯過失致人於死罪、過失傷害罪二罪名，為想
    像競合犯，應從一重論以過失致人於死罪。原判決就被告甲○○部分未綜合全案情節，以不能證明被告甲○○犯罪，為
    被告無罪之諭知，尚有未洽，檢察官提起上訴指摘原判決此
    部份之不當，為有理由，此部分原判決既有可議，即屬無可
    維持，應由本院將原判決撤銷改判。爰審酌被告甲○○明知
    被告丁○○無照駕駛，且罹有小兒麻痺無法適當駕駛一般車
    輛，卻仍將車輛出借予無駕駛執照之被告丁○○，致被告丁○○操作失當，誤踩油門，而發生本件車禍，與被告丁○○
    同有過失，被告丁○○肇事後自首，未擴大犯罪所生損害，
    及被告之品行、智識程度、犯罪後仍否認犯罪，未對被害人
    所受之損害為補償行為等一切情狀，論處如主文所示之刑，
    併諭知易科罰金之折算標準。
乙、無罪部分：
    被告丁○○被訴服用毒品不能安全駕駛動力交通工具而駕駛
    部分（即追加起訴部分）：
一、公訴人追加起訴意旨略以：被告丁○○（施用第二級毒品安
    非他命部分，因為確定判決效力所及，已由檢察官另案簽結
    在案）於93年6月8日晚上某時許，在其位於住臺北市○○區
    ○○路152巷36弄7號住處，施用第二級毒品安非他命後，有
    昏睡、精神狀況不佳之情形，明知已不能安全駕駛動力交通
    工具，竟仍貿然於同年月10日下午10時20分許，駕駛吳宜和
    所有、甲○○所管領之車牌號碼5H-4263號自小客車，沿臺
    北市○○區○○路277巷，由西往東方向行駛，途經同市○○路237巷10弄口時，竟未減速行駛，又將油門誤為剎車，
    適有丙○○騎乘車牌號碼GRK-168號重機車搭載陳貞宇，沿
    臺北市○○路237巷10弄由北往南方向行駛，亦至該路段，
    被告丁○○所駕自小客車乃加速撞擊該機車右後側，致丙○○因之受有右膝1x1公分、右踝1x1公分、左手肘3x2公分、
    右手2x1公分、2x2公分及1x5公分等全身多處擦傷、陳貞宇
    則受有頭部外傷、顱內出血、急性硬腦膜下出血、嚴重腦水
    腫、生命中樞受嚴重擠壓等傷害（過失致人於死傷罪已論述
    如前）。嗣經警據報到場處理後，自被告丁○○身上起出第
    二級毒品安非他命1包（毛重0.54公克、淨重0.42公克），
    並採集其尿液送驗因而查獲。陳貞宇經送醫急救後，延至同
    年月15日下午1時44分不治死亡，因認被告丁○○涉犯刑法
    第185條之3之服用毒品不能安全駕駛動力交通工具而駕駛罪
    嫌云云。
二、按犯罪事實應依證據認定之，無證據不得認定其犯罪事實；
    不能證明被告犯罪者，應諭知無罪之判決，刑事訴訟法第
    154條第2項、301條第1項，分別定有明文。又刑法第185條
    之3之罪，以服用毒品、麻醉藥品、酒類或其他相類之物，
    不能安全駕駛動力交通工具而駕駛者，為其成立要件，並非
    一有服用上開物品而駕駛動力交通工具之行為即構成犯罪，
    亦非以服用上開物品後在體內所含上開物品成分之一定濃度
    比例為絕對之標準，故行為人有服用前開物品而駕駛動力交
    通工具之情形者，是否已達不能安全駕駛之程度而構成犯罪
    ，自應就個案之具體情況予以衡酌，並依嚴格之證據予以證
    明。
三、公訴人認被告丁○○涉犯上揭公共危險罪嫌，除援引上述關
    於過失致人於死罪部分之證據外，並補充臺灣尖端先進生技
    醫藥股份有限公司93年6月21日出具之濫用藥物檢驗報告、
    臺北市政府警察局93年8月18日北市鑑毒字第257號鑑驗通知
    書各1份為其論據。本件訊據被告丁○○對於在93年6月8日
    晚間某時許施用第二級毒品安非他命，及在同年月10日下午
    10時20分許駕駛車號5H-4263號自用小客車，在上揭地點因
    操作失誤而肇事致丙○○受傷、陳貞宇死亡等各情，固均不
    否認。惟經查：
(一)被告丁○○在93年6月8日晚間某時，曾施用第二級毒品安非
    他命1次之事實，固據被告丁○○自承不諱（原審卷第78 頁
    ），被告丁○○為警查獲時即93年6月11日凌晨1時10分許所
    採尿液，經送請臺灣尖端先進生技醫藥股份有限公司以氣相
    層析質譜儀（GC／MS）檢驗後呈甲基安非他命陽性反應，其
    檢測濃度甲基安非他命為1622（ng／mL）、安非他命320 （
    ng／mL），此有該公司濫用藥物檢驗報告1紙在卷足稽（毒
    偵1825號卷第3、4頁）；被告丁○○在同年月10日下午10時
    20分許，駕駛車號5H-426 3號自用小客車，在上揭地點因操
    作失誤而肇事致丙○○受傷、陳貞宇死亡之事實，被告丁○○對此過失致人於死傷行為，已經自承不諱，相關證據及適
    用法條業據詳論如前，則被告丁○○就本件車禍肇事有過失
    責任已明。惟因車禍之發生原因多端，服用毒品、麻醉藥品
    、酒類或其他相類之物，不能安全駕駛動力交通工具而駕駛
    者，未必因此均會發生交通事故，然未服用毒品、麻醉藥品
    、酒類或其他相類之物，而駕駛車輛之人，亦非不會發生車
    禍事故，可知服用毒品、麻醉藥品、酒類或其他相類之物，
    不能安全駕駛動力交通工具而駕駛者，與發生車禍之結果間
    ，無必然之關係，故尚難僅以已發生車禍事故，即足推論駕
    駛人有不能安全駕駛之情形，合先敘明。
(二)查Drugs of Abuse(A.J.Giannini) Meyler's Side Effecs
    of Drugs第13出版、Textbook of Therapeutics. DrugandD
    i sease Management第6版、AHFSDrugrmation (2000)等文
    獻指出「安非他命係中樞神經興奮劑，使用後會有情緒及活
    動力亢進、警覺性增加、降低疲勞感、愉悅、多話等行為特
    徵，安非他命被人體吸收後，產生的作用大約可維持4至24
    小時，其會因使用劑量大小，個人體質差異及對藥物敏感度
    不同，而有不同之作用產生，包括失眠、暴躁易怒、易受刺
    激、恐慌、神智不清、情緒不穩……」等徵狀，此有行政院
    衛生署管制藥品管理局89年7月28日管宣字第86697號函可按
    （見94年3月該局濫用藥物檢驗相關解釋彙編第109頁），被
    告丁○○施用第二級毒品之時間係在本件車禍肇事前約48小
    時（即2日前），依上揭文獻記載，顯已經超過安非他命藥
    效作用之最大時間，參之「Disposition of Toxic Drugs
    and Chemicals in Man第5版記載，2名死亡案例中其尿液濃
    度分別為28mg／L（相當於28000ng／mL）及320mg／L」之資
    料（見上揭解釋彙編第95頁），被告丁○○為警查獲時即肇
    事後2小時50分許，所採尿液檢驗結果數值為甲基安非他命
    為1622（ng／mL）、安非他命320（ng／mL），遠低於文獻
    有關施用安非他命毒品肇事致人於死車禍之紀錄；次查，公
    訴檢察官認定被告施用毒品後有「有昏睡、精神狀況不佳之
    情形」，其所謂之「有昏睡」之徵狀顯與上揭文獻所載，施
    用安非他命後對人體之作用不同，所謂「精神狀況不佳之情
    形」亦太過抽象，無法涵攝上揭文獻所形容之徵狀，又未舉
    出任何證據具體證明被告丁○○駕駛車輛時確有上揭「昏睡
    」、「精神狀況不佳」之事實，而上訴意旨所舉「誤踩油門
    行為」，其發生之原因所在多有，亦非必然肇因於吸食安非
    他命所生之「易受刺激、恐慌、神智不清」等徵狀所致，衡
    之被告駕駛上揭自用小客車肇事之時間已逾安非他命之藥效
    時間約達24小時餘（8日夜間至9日夜間計算24小時，車禍發
    生在10日下午10時20分許），本院復查無其他積極證據證明
    被告丁○○駕駛車輛時有公訴檢察官所指「有昏睡、精神狀
    況不佳之情形」或有施用第二級毒品安非他命後之失眠、暴
    躁易怒、易受刺激、恐慌、神智不清、情緒不穩等徵狀，足
    致不能安全駕駛，原審以不能證明被告丁○○有服用安非他
    命毒品，使其駕駛車輛有不能安全駕駛之情形，而為被告無
    罪之諭知，經核其認事用法均無不當，應予維持。檢察官循
    被害人之請求，上訴指摘此部分原判決不當，為無理由，應
    予駁回。
據上論斷，應依刑事訴訟法第368條、369條第1項前段、第364條
、第299條第1項前段，刑法第276條第1項、第284條第1項前段、
第55條、第41條第1項，罰金罰鍰提高標準條例第1條前段、第2
條，判決如主文。
本案經檢察官陳維練到庭執行職務。
中    華    民    國    95    年    3     月    16    日
                  刑事第九庭  審判長法  官  李文成
                                    法  官  周盈文
                                    法  官  官有明
以上正本證明與原本無異。
檢察官部分如不服本判決應於收受送達後十日內向本院提出上訴
書狀，其未敘述上訴之理由者並得於提起上訴後十日內向本院補
提理由書（均須按他造當事人之人數附繕本）。
被告不得上訴。
                                    書記官  林蓓瑜
中    華    民    國    95    年    3     月    17    日
附錄：本案論罪科刑法條全文
刑法第二百七十六條
因過失致人於死者，處二年以下有期徒刑、拘役或二千元以下罰
金。
從事業務之人，因業務上之過失犯前項之罪者，處五年以下有期
徒刑或拘役，得併科三千元以下罰金。
中華民國刑法第284條
因過失傷害人者，處6月以下有期徒刑、拘役或500元以下罰金，
致重傷者，處1年以下有期徒刑、拘役或500元以下罰金。
從事業務之人，因業務上之過失傷害人者，處1年以下有期徒刑
 、拘役或1千元以下罰金，致重傷者，處3年以下有期徒刑、拘
役或2千元以下罰金。


司法院資訊處製作；財團法人民間司法改革基金會備份。
